臺灣高等法院刑事判決
                                   108年度上訴字第3696號
上  訴  人  臺灣桃園地方檢察署檢察官
被      告  張昭閔
選任辯護人  孫世群律師
上列上訴人因被告違反個人資料保護法案件，不服臺灣桃園地方
法院108 年度訴字第188 號，中華民國108 年6 月28日第一審判
決（起訴案號：臺灣桃園地方檢察署107 年度偵字第28573 號）
，提起上訴，本院判決如下：
    主  文
上訴駁回。
    理  由
一、本案經本院審理結果，認第一審諭知被告張昭閔無罪，核無
    不當，應予維持，並引用第一審判決書記載之無罪理由（如
    附件）。
二、檢察官上訴意旨略以：被告於案發時點，在其臉書頁面上張
    貼告訴人黃宥鈞照片及包含有告訴人姓名、出生日期、地址
    、公司於銀行之帳號等資料之「退票理由單」，其中告訴人
    照片及其出生日期屬於足以辨識告訴人之個人資料，業經原
    判決認定在案。原判決雖以被告於本案係因對告訴人尋債未
    果後，意圖迫使告訴人出面處理債務，認其無為自己不法利
    益之主觀意圖，因而判決被告無罪。但被告所為，難認並無
    損及告訴人利益（隱私權）之主觀意圖，仍符合個人資料保
    護法第41條之非法利用個人資料罪之要件，原審判決被告無
    罪，與經驗及論理法則尚有未符。爰請撤銷原判決，另為適
    當合法判決云云。
三、然依下列說明，檢察官上訴理由並不足採：
  ㈠按個人資料保護法於民國104 年12月30日修正公布、105 年
    3 月15日施行。其中該法修正前第41條規定：「違反第6 條
    第1 項、第15條、第16條、第19條、第20條第1 項規定，或
    中央目的事業主管機關依第21條限制國際傳輸之命令或處分
    ，足生損害於他人者，處2 年以下有期徒刑、拘役或科或併
    科新臺幣20萬元以下罰金」；第2 項規定：「意圖營利犯前
    項之罪者，處5 年以下有期徒刑，得併科新臺幣1 百萬元以
    下罰金」。修正後不再區分第1 、2 項，而合併規定為：「
    意圖為自己或第三人不法之利益或損害他人之利益，而違反
    第6 條第1 項、第15條、第16條、第19條、第20條第1 項規
    定，或中央目的事業主管機關依第21條限制國際傳輸之命令
    或處分，足生損害於他人者，處5 年以下有期徒刑，得併科
    新臺幣1 百萬元以下罰金」。其立法理由為「無不法意圖而
    違反本法相關規定，原則以民事賠償、行政罰等救濟為已足
    。惟若行為人如有意圖為自己或第三人不法利益而違反本法
    相關規定，仍有以刑罰處罰之必要」。簡言之，修正後個人
    資料保護法已刪除修正前第41條第1 項規定，並將修正前第
    41條第2 項構成要件中之「意圖營利」文字修正為「意圖為
    自己或第三人不法之利益或損害他人之利益」而移為本條內
    容。細繹此等修正內容，顯有限縮非法使用他人個人資料之
    刑事處罰範疇，將對於「無意圖為自己或第三人不法之利益
    或損害他人之利益」，而違反個人資料保護法第20條第1 項
    規定者，廢止其刑罰之規定，而以民事賠償、行政罰資為救
    濟之旨甚明。職是，現行個人資料保護法第41條係以行為人
    意圖為自己或第三人不法之利益或損害他人之利益而違反該
    條所列各該規定、命令或處分，足生損害於他人為要件。至
    於何謂「意圖為自己或第三人不法之『利益』或損害他人之
    『利益』」，參酌個人資料保護法第41條之修正理由，提案
    立法委員認為：「無不法意圖而違反本法相關規定，原則以
    民事賠償、行政罰等救濟為已足。惟若行為人如有意圖為自
    己或第三人不法利益而違反本法相關規定，仍有以刑罰處罰
    之必要」（見立法院第8 屆第6 會期第8 次會議議案關係文
    書第討482 頁至第討483 頁），復參酌上開修法過程中機關
    代表即法務部之說明：「本次修正重點：2 、第41條：非意
    圖營利部分而違反本法相關規定，原則以民事損害賠償、行
    政罰等救濟為已足，且觀諸按其他特別法有關洩漏資料之行
    為縱使非意圖營利，並非皆以刑事處罰，再則非意圖營利違
    反本法規定之行為，須課予刑責者，於相關刑事法規已有規
    範足資適用，為避免刑事政策重複處罰，爰將第1 項規定予
    以除罪化，並將第2 項移為本條內容，酌作文字修正」等內
    容。堪認現行個人資料保護法第41條所定「意圖為自己或第
    三人不法之利益或損害他人之利益」，以文義解釋方法而言
    ，雖無法完全排除該條所謂「利益」包含「非財產上利益」
    之可能性，然依前述修法歷程及目的觀之，違反個人資料保
    護法相關處罰規定之行為，本質上即屬客觀侵害人格權（如
    名譽、隱私權等）之行為，若解釋上將意圖要件即「意圖為
    自己或第三人不法之利益或損害他人之利益」，及於人格權
    等非財產上之利益，則因違反個人資料保護法相關處罰規定
    之行為，本即易合致前開意圖要件，而將大幅擴及至立法者
    原先不欲以刑罰處罰之範圍，反而無法達到修正後個人資料
    保護法第41條欲限縮處罰範圍之修法目的，從而由修法之精
    神以觀，前開法條文字所謂「利益」，應予以目的性限縮，
    僅限於「財產上之利益」，不應及於侵害人格權等非財產利
    益之情形，始符修法意旨。
  ㈡經查，本件被告雖於其個人臉書頁面上張貼有關告訴人照片
    、出生日期等個人資料，且其利用該等個人資料難認與蒐集
    目的具有正當合理關聯，客觀上固有違反個人資料保護法第
    20條第1 項規定之行為。然被告將告訴人個人資料張貼於臉
    書之目的，無非係為催討告訴人對其所積欠之債務，此經原
    判決論述綦詳，即非基於為自己或第三人不法利益之主觀意
    圖甚明；而被告張貼告訴人個人資料，尚乏證據證明其主觀
    意圖係為損害告訴人財產上之利益。縱令被告意圖迫使告訴
    人出面處理債務，其可悉所為將不無損及告訴人名譽、隱私
    權等人格權之可能，然依上揭說明，此並不該當個人資料保
    護法第41條非法利用個人資料罪之主觀要件，亦僅屬告訴人
    得否依民事賠償等方式尋求救濟之問題。準此，被告所為固
    違反個人資料保護法第20條第1 項規定，但其主觀上既不具
    不法意圖，即不符合同法第41條非法利用個人資料罪之主觀
    構成要件，自難以該罪對被告相繩。檢察官上訴意旨指稱被
    告主觀上有損害告訴人利益即隱私權之意圖，已符合本罪之
    主觀要件云云，容係對法律規定有所誤解，自非可採。
四、綜上所述，原審判決被告無罪，於法並無違誤。檢察官以前
    揭上訴理由，指摘原判決不當，然其所指並非可採，故其上
    訴為無理由，應予駁回。
據上論斷，應依刑事訴訟法第373 條、第368 條，判決如主文。
本案經檢察官王齡梓提起公訴，檢察官陳嘉義提起上訴後，由檢
察官李豫雙到庭執行職務。
中    華    民    國    108   年    12    月    24    日
                  刑事第十五庭  審判長法  官  劉興浪
                                      法  官  古瑞君
                                      法  官  陳信旗
以上正本證明與原本無異。
檢察官如不服本判決，應於收受送達後10日內向本院提出上訴書
狀，惟須受刑事妥速審判法第9 條限制。其未敘述上訴之理由者
，並得於提起上訴後10日內向本院補提理由書（均須按他造當事
人之人數附繕本）「切勿逕送上級法院」。
刑事妥速審判法第9條：
除前條情形外，第二審法院維持第一審所為無罪判決，提起上訴
之理由，以下列事項為限：
一、判決所適用之法令牴觸憲法。
二、判決違背司法院解釋。
三、判決違背判例。
刑事訴訟法第 377 條至第 379 條、第 393 條第 1 款規定，於
前項案件之審理，不適用之。
                                      書記官  董佳貞
中    華    民    國    108   年    12    月    24    日
.......................................................
臺灣桃園地方法院刑事判決              108年度訴字第188號
公  訴  人  臺灣桃園地方檢察署檢察官 
被      告  張昭閔  
                   
                   
                   
上列被告因違反個人資料保護法案件，經檢察官提起公訴（107
年度偵字第28573 號），本院判決如下：
    主  文
張昭閔無罪。
    理  由
壹、公訴意旨略以：被告張昭閔明知對於個人資料之利用，應於
    特定目的之必要範圍內為之，並符合個人資料保護法第19條
    第1 項各款情形，竟意圖為自己不法之利益，基於違反個人
    資料保護法之犯意，未經告訴人黃宥鈞（原名黃文霖）同意
    ，擅自於民國107 年5 月1 日晚間9 時34分許，在FACEBOOK
    （下稱臉書）網站帳號「○○○」網頁上，張貼告訴人之照片
    及包含告訴人姓名、出生日期、地址、公司銀行帳號等個人
    資料之臺灣票據交換所退票理由單照片（下稱「退票理由單
    照片」），供臉書網友瀏覽，以此方式非法利用告訴人之個
    人資料，足生損害於告訴人。因認被告涉犯個人資料保護法
    第41條（起訴書誤載為「第41條第1 項」）之非公務機關未
    於蒐集特定目的必要範圍內利用個人資料罪嫌等語。
貳、按犯罪事實應依證據認定之，無證據不得認定犯罪事實；不
    能證明被告犯罪者，應諭知無罪之判決（刑事訴訟法第154
    條第2 項、第301 條第1 項）。又檢察官對於起訴之犯罪事
    實，應負提出證據及說服之實質舉證責任。倘其所提出之證
    據，不足為被告有罪之積極證明，或其指出證明之方法，無
    法說服法院以形成被告有罪之心證者，應貫徹無罪推定原則
    ，（刑事妥速審判法第6 條）。而檢察官舉證責任之內涵，
    除應盡提出證據之形式舉證責任外，尚應指出其證明之方法
    ，用以說服法院，使法官確信被告犯罪構成事實之存在。此
    指出其證明之方法，應包括指出調查之途徑，與待證事實之
    關聯及證據之證明力等事項（刑事訴訟法第161 條第1 項、
    第163 條之2 ）。再者，事實之認定，應憑證據，如未能發
    現相當證據，或證據不足以證明，自不能以推測或擬制之方
    法，為裁判基礎；且認定犯罪事實所憑之證據，雖不以直接
    證據為限，間接證據亦包括在內，然而無論直接證據或間接
    證據，其為訴訟上之證明，須於通常一般之人均不致有所懷
    疑，而得確信其為真實之程度者，始得據為有罪之認定，倘
    其證明尚未達到此一程度，而有合理之懷疑存在而無從使事
    實審法院得有罪之確信時，即應由法院為諭知被告無罪之判
    決（最高法院40年台上字第86號、76年台上字第4986號判例
    要旨可資參照）。
參、公訴意旨認被告涉犯上開罪名，無非係以被告於偵查中之供
    述、證人即告訴人黃文霖於偵查中之證述、被告臉書網頁截
    圖資料1 份為其主要論據。
肆、訊據被告固坦承其有於上開時點在其臉書頁面上，張貼「告
    訴人照片」，以及包含告訴人姓名、出生年月日、地址、公
    司銀行帳號等資料之「退票理由單照片」之事實，惟堅詞否
    認有何違反個人資料保護法之犯行，並辯稱：告訴人的姓名
    、地址都是臉書上的資料，且該地址是公司的地址，伊不知
    道那是個人資料，又伊是基於向告訴人討債之正當理由張貼
    上開資料，並未違反個人資料保護法之規定等語。經查：
一、被告確有為了向告訴人追討債務，而於前揭時點，在其臉書
    頁面上張貼「告訴人照片」，以及包含有告訴人姓名、出生
    年月日、地址、公司銀行帳號等資料之「退票理由單照片」
    等情，業據被告坦承不諱（見他字卷第40頁及其反面），核
    與證人即告訴人黃文霖於偵查中之證述（見他字卷第2 頁、
    第44頁及其反面）情節相符，復有被告臉書網頁截圖資料1
    份在卷可稽（見他字卷第3 至7 頁），是此部分之事實，堪
    先認定。
二、按「個人資料保護法所指『個人資料』，係指自然人之姓名、
    出生年月日、國民身分證統一編號、護照號碼、特徵、指紋
    、婚姻、家庭、教育、職業、病歷、醫療、基因、性生活、
    健康檢查、犯罪前科、聯絡方式、財務情況、社會活動及其
    他得以直接或間接方式識別該個人之資料」，個人資料保護
    法第2 條第1 款定有明文。而觀諸被告所張貼之「告訴人照
    片」及「退票理由單照片」，其中：
  ㈠該退票理由單是針對發票人巨耀國際有限公司（下稱巨耀公
    司）所開立之支票而作成，故其上所載之「銀行帳號」及「
    地址」，均係在表彰發票人即巨耀公司之「銀行帳號」及「
    地址」，自難認屬告訴人之個人資料。又該退票理由單上固
    亦載有「告訴人之姓名」，惟該「告訴人姓名」乃係記載在
    「法人存戶負責人姓名」之欄位，可見其所表彰者亦係巨耀
    公司之負責人姓名，而公司負責人之姓名乃係必須向經濟部
    登記之資料，非屬不公開之資訊，是亦難認該退票理由單上
    所載之「告訴人姓名」屬個人資料保護法所保障之個人資料
    。
  ㈡至被告所張貼之「告訴人之照片」以及「退票理由單照片」
    上所載之「告訴人出生年月日」，則均屬足以直接或間接辨
    識告訴人個人之資料，故確屬個人資料保護法所保障之個人
    資料甚明。
三、再按「個人資料之蒐集、處理或利用，應尊重當事人之權益
    ，依誠實及信用方法為之，不得逾越特定目的之必要範圍，
    並應與蒐集之目的具有正當合理之關聯」，個人資料保護法
    第5 條定有明文。又「非公務機關對個人資料之利用，除第
    6 條第1 項所規定資料外，應於蒐集之特定目的必要範圍內
    為之。但有下列情形之一者，得為特定目的外之利用：一、
    法律明文規定。二、為增進公共利益。三、為免除當事人之
    生命、身體、自由或財產上之危險。四、為防止他人權益之
    重大危害。五、公務機關或學術研究機構基於公共利益為統
    計或學術研究而有必要，且資料經過提供者處理後或蒐集者
    依其揭露方式無從識別特定之當事人。六、經當事人書面同
    意。七、有利於當事人權益」，個人資料保護法第20條第1
    項前段亦有明定。從而，非公務機關對於個人資料之利用，
    除個人資料保護法第6 條第1 項所規定之資料（即有關醫療
    、基因、性生活、健康檢查及犯罪前科之個人資料，例外基
    於法律明文規定等事由，方得蒐集、處理或利用）外，應於
    蒐集之特定目的必要範圍內，依誠實及信用方法為之，且其
    利用亦應與蒐集之目的具有正當合理之關聯。除非有同法第
    20條第1 項但書所規定之例外狀況，方得為特定目的外之利
    用。
四、查本案被告並非公務機關，故其利用他人個人資料亦應符合
    上述之規定。而審酌被告若欲向告訴人追討債務，應以其所
    取得之退票理由單為據，透過對發票人或告訴人提起民事訴
    訟解決，而並無在網路上揭示告訴人之照片及出生年月日之
    必要，是被告於於前揭地點於其臉書頁面上張貼「告訴人照
    片」及包含有「告訴人出生年月日」之「退票理由單照片」
    ，其利用與其蒐集上開資料之目的間難認有正當合理之關聯
    ，是被告確有違反個人資料保護法第20條第1 項規定之客觀
    犯行，固堪以認定。
五、惟查，個人資料保護法第41條於104 年12月30日修正公布，
    其修正情形如下：
  ㈠修正前個人資料保護法第41條第1 項規定：「違反第6 條第1
     項、第15條、第16條、第19條、第20條第1 項規定，或中
    央目的事業主管機關依第21條限制國際傳輸之命令或處分，
    足生損害於他人者，處2 年以下有期徒刑、拘役或科或併科
    新臺幣20萬元以下罰金」；第2 項規定：「意圖營利犯前項
    之罪者，處5 年以下有期徒刑，得併科新臺幣1 百萬元以下
    罰金」。
  ㈡修正後個人資料保護法第41條規定：「意圖為自己或第三人
    不法之利益或損害他人之利益，而違反第6 條第1 項、第15
    條、第16條、第19條、第20條第1 項規定，或中央目的事業
    主管機關依第21條限制國際傳輸之命令或處分，足生損害於
    他人者，處5 年以下有期徒刑，得併科新臺幣1 百萬元以下
    罰金」。
  ㈢而上開條文於修正時，由立法院司法及法制委員會審查會所
    通過者，係立法委員李貴敏等28人提案之修正條文，其立法
    說明為：「無不法意圖而違反本法相關規定，原則以民事賠
    償、行政罰等救濟為已足。惟若行為人如有意圖為自己或第
    三人不法利益而違反本法相關規定，仍有以刑罰處罰之必要
    」，嗣經審查會決議「本案須交由黨團協商」，而經由黨團
    協商後，其通過之該條內容，僅將李貴敏等28人提案之修正
    條文中第6 條第1 項之後所載「、第二項」等文字刪除，餘
    照原提案之修正條文通過，並經立法院二、三讀，完成修法
    程序（見立法院公報第104 卷第9 期第4 冊第170 頁、第17
    6 頁、第206 至208 頁，第104 卷第96期下冊第269 頁、第
    273 頁、第274 頁）。從上述修法經過而觀，立法者就上開
    條文之修正，顯有限縮非法使用他人個人資料之刑事處罰範
    疇之意，將對於「無意圖為自己或第三人不法之利益或損害
    他人之利益」，而違反個人資料保護法第20條第1 項規定者
    ，廢止其刑罰之規定，而以民事賠償、行政罰資為救濟，其
    旨甚明。是以，依照現行個人資料保護法第41條之規定，必
    須行為人於行為時符合「意圖為自己或第三人不法之利益或
    損害他人之利益」之主觀要件，始足該當個人資料保護法第
    41條之刑罰規定。
六、然查：
  ㈠本案被告與告訴人間確有債務糾紛，而告訴人尚積欠被告款
    項等情，業經被告供述在卷（見他字卷第40頁），核與證人
    即告訴人黃宥鈞於偵查中之證述相符（見他字卷第44頁反面
    ），並有LINE對話紀錄、本院民事庭開庭通知書、本院107
    年5 月21日桃院豪民方107 年度消債調字第182 號函及函附
    消費者債務清理法院前置調解聲請狀、財產及收入狀況說明
    書可佐（見本院審訴字卷第32至44頁）。而被告於其臉書頁
    面上張貼「告訴人照片」及包含「告訴人出生年月日」之「
    退票理由單照片」，主觀上既是為了向告訴人追討其所積欠
    之債務，即難認其有何為自己不法利益之主觀意圖。
  ㈡又觀諸被告所張貼之「退票理由單照片」（見他字卷第6 頁
    ），其上所載之告訴人身分證統一編號有遭他人以馬賽克遮
    掩之情形；再參酌被告於本院審理中供稱：「退票理由單照
    片」上身分證統一編號的馬賽克是伊打的，因為伊知道那是
    個人資料，剩下的伊認為不是個人資料等語（見本院卷第44
    頁），可見被告主觀上亦有隱匿該退票理由單上告訴人私密
    個人資料之意思，是亦難認被告有何意圖損害他人之主觀犯
    意。
  ㈢至告訴人黃文霖雖陳稱：伊跟被告的金錢糾紛是屬於賭債，
    被告經營六合彩地下投注站，伊前後輸了新臺幣（下同）40
    0 、500 萬等語（見他字卷第44頁反面）；惟此部分與被告
    於本院審理中供稱：伊開的是合法樂透投注站，殘障人士抽
    到經營資格，不方便經營，伊是代理人來協助賣彩券，這都
    是中國信託允許合法的，有發證件，告訴人是跟伊簽合法的
    樂透欠伊錢等語（見本院卷第42頁）顯不相符；而告訴人於
    其與被告之LINE對話紀錄（見他字卷第30頁、本院審訴字卷
    第30頁）中，雖亦曾提及「我也沒有看過做地下投注站的會
    向你這樣高調的」、「六合彩賭債/ 社會事看怎麼處理」、
    「賭債就社會事處理」等語，惟從被告回覆稱「口口聲聲說
    我做六合彩/ 早知道那是你推拖的伎倆了」、「總帳是6228
    60元/ 票是50萬/ 你壓在這的」、「欠錢的人總是特別多話
    術/ 我也不是第一天出社會/ 我早就看清你在搞些什麼了/
    說說你要怎麼處理這條帳比較實際」等語，亦無從看出被告
    對於告訴人所稱該筆債務為賭債一事有表示認同之情形；而
    本案除了告訴人之上開指訴外，並無其他證據足供認定被告
    與告訴人間之債務係屬賭債，是亦難逕依告訴人之片面指訴
    而作對被告不利之認定。
  ㈣此外，卷內並無其他證據足認被告於其臉書頁面上張貼「告
    訴人照片」及包含「告訴人出生年月日」之「退票理由單照
    片」時，其主觀上有何「為自己或第三人不法利益或損害他
    人」之意圖，自難認其行為構成個人資料保護法第41條之非
    公務機關未於蒐集特定目的必要範圍內利用個人資料罪。
伍、綜上所述，公訴人所提出之證據均尚不足證明被告有何為自
    己或第三人不法之利益或損害他人之利益的主觀意圖，此外
    ，本院復查無其他積極證據足資證明被告確有公訴人所指上
    開犯行，本案核屬不能證明被告犯罪。揆諸首揭法條、判例
    要旨及說明，自應諭知被告無罪之判決，以昭審慎。
陸、至被告前述於臉書頁面上張貼「告訴人照片」及包含「告訴
    人出生年月日」之「退票理由單照片」而違反個人資料保護
    法第20條第1 項規定之行為，是否應依個人資料保護法第47
    條規定處以行政罰鍰，則應由主管機關另行決定，併此敘明
    。
據上論斷，應依刑事訴訟法第 301 條第 1 項，判決如主文。
本案經檢察官王齡梓提起公訴，檢察官陳嘉義到庭執行職務。
中    華    民    國   108    年    6     月    28    日
                  刑事第四庭  審判長法  官  施育傑
                                    法  官  陳韋如
                                    法  官  許容慈